【裁判字號】    95,上更(二),249
【裁判日期】    950725
【裁判案由】    殺人
【裁判全文】
臺灣高等法院刑事判決             95年度上更(二)字第249號
上  訴  人
即  被  告  戊○○
            庚○○
            丙○○
共      同
指定辯護人  張瑞釗  律師
上  訴  人
即  被  告  辛○○
選任辯護人  郭緯中  律師
上列上訴人因殺人案件，不服臺灣板橋地方法院87年度重訴字第
9、26號，中華民國90年3月23日第一審判決（起訴案號：臺灣板
橋地方法院檢察署87年度偵字第9476號、86年度偵字第18117 號
、86年度偵緝字第1017號），提起上訴，經判決後，由最高法院
第二次發回更審，本院判決如下：
    主  文
原判決撤銷。
戊○○、辛○○、庚○○、丙○○共同傷害人之身體因而致人於
死，丙○○處有期徒刑玖年；戊○○、辛○○各處有期徒刑捌年
；庚○○處有期徒刑柒年。
    事  實
一、戊○○、辛○○及綽號「外省」、「茂生」、「正基」及「
    正基」之妻等不詳年籍之人﹐於民國（下同）八十六年八月
    二十七日十八時許，在臺北縣新莊市○○街七二號前之違章
    建築二樓（即郭樹輝、丁○○父子住處）內打麻將時﹐張啟
    源適至該處欲找「茂生」談論錢財問題﹐因不滿「正基」夫
    妻所帶來之狗吠叫﹐張啟源即以腳踢打該狗，戊○○與張啟
    源因而發生口角，戊○○嗣於張啟源自上開處所下樓梯時用
    腳踢張啟源，張啟源即放話要『等輸贏』後，即返回同市○○街一二四巷三三之四號住處。戊○○、辛○○為防張啟源
    前來尋仇，即基於共同犯意之聯絡，商量要找人來準備與張
    啟源「拼輸贏」（打架），由辛○○以電話聯絡在臺北市之
    綽號「阿三」不詳年籍之成年人糾集他人前來新莊會合，「
    阿三」於是聯絡綽號「溫江」（或稱「運將」）之丙○○、
    「阿全」之庚○○、「志雄」、「他落」、「朝宗」等年籍
    姓名不詳成年人，於同日十九時許，前來新莊市○○街五五
    號前賴鬆所營之小吃攤，與戊○○、辛○○會合，並與郭樹
    輝一同飲酒，另因庚○○之友人綽號「阿德」之人即己○○
    ，在同市○○街七二號開國術館，己○○乃應庚○○之邀前
    往敬酒，且期間有郭樹輝之友人綽號「楊仔」即魏兆陽、「
    阿明」即林正明從板橋市○○○○○路過該小吃攤時，亦應
    邀共飲。而張啟源返回住處與其妻張乙○碰面後，即離家找
    人奧援，同往伺機尋仇，並於同日二十一時十分許，攜帶一
    把玩具手槍、一把西瓜刀，騎乘機車並與兩位不詳姓名之機
    車騎士同往郭樹輝上述處所尋仇，恰為丁○○所見，丁○○
    隨即趕至上開小吃攤向戊○○等人報稱張啟源至六一巷內帶
    刀、槍前來報仇等語後，即避至同市○○街六一巷口外，己○○見事態嚴重，亦步行返回其國術館途中，而戊○○、辛○○、丙○○、庚○○及綽號「志雄」、「他落」、「朝宗
    」、「阿三」等人亦分持刀具、鐵條、盆裁、酒瓶等器物衝
    至福樂街六十一巷口與張啟源「相拼」，客觀上糾集多人以
    刀械等器物合力攻擊人之身體，如傷及被害人身體要害，可
    能有致人於死之危險，戊○○、辛○○、丙○○、庚○○及
    綽號「志雄」、「他落」、「朝宗」、「阿三」等均為識慮
    成熟之成年人，亦應有預見此結果發生之可能，竟共同基於
    傷害之犯意聯絡與行為分擔，因見張啟源手持刀槍，未敢近
    身，即先以酒瓶擲向張啟源，此時與張啟源同來助陣之兩位
    不詳機車騎士，見對方戊○○等人七、八位，人多勢眾，驚
    覺不敵，當場棄械遁逃而去，張啟源不敵往後退隨即掏槍射
    擊，但未擊發，經辛○○發現所持手槍為玩具槍，乃高喊槍
    是假的，戊○○、辛○○、庚○○及綽號「志雄」、「他落
    」、「朝宗」等六人續持酒瓶、盆裁、鐵條等物圍攻張啟源
    ，丙○○、辛○○續在張啟源難以招架之際分持撿拾之開山
    刀、西瓜刀等刀械砍擊張啟源。使張啟源受有如下五處之銳
    器傷：(一)後左頂部有長約十公分之切割傷並帶有挫傷成分造
    成骨裂八公分；(二)左後頸部有長約五公分之淺切割傷；(三)左
    下胸部有外長約十七．五公分內長約七公分深約五公分之橫
    向切割傷切斷左側第十一肋骨造成氣胸；(四)左拇指根部有長
    三．五公分深○．五公分之銳器傷；(五)右手掌拇指側有週長
    十．五公分極深且切斷掌骨之銳器傷等創傷。丙○○等人行
    兇後即將開山刀丟棄現場﹐並與戊○○、辛○○、庚○○、
    「志雄」、「他落」、「朝宗」、「阿三」等人隨即逃離現
    場。魏兆陽見受有重創之張啟源呼救，乃以張啟源之機車將
    其送至新莊市○○路康福醫院急救，再轉至新莊市省立醫院
    （即行政院衛生署臺北醫院）、臺北市慶生醫院，然張啟源
    因被銳器砍傷，致出血及氣胸而休克死亡。員警據報趕往現
    場清查後﹐扣有上開開山刀、西瓜刀各一把、破啤酒瓶一包
    。嗣戊○○於八十六年八月二十八日凌晨四時許，在臺北縣
    五股鄉○○路一五五巷四號三樓，為警查獲；辛○○則於八
    十六年十一月十八日上午九時三十分許，經通緝為內政部警
    政署刑事警察局緝獲歸案。庚○○則於八十七年二月二十三
    日十五時許，經警傳喚到案；丙○○於八十七年四月二十八
    日十四時四十五分許，自行向內政部警政署刑事警察局投案
    。
二、案經張乙○（即張啟源之配偶）訴由臺北縣警察局新莊分局
    移送暨內政部警政署刑事警察局移送臺灣板橋地方法院檢察
    署檢察官偵查起訴。
    理  由
一、程序事項：證據能力之說明
  (一)按刑事訴訟法第一百五十九條之五第一項及第二項分別規定
    ：「被告以外之人於審判外之陳述，雖不符前四條之規定，
    而經當事人於審判程序同意作為證據，法院審酌該言詞陳述
    或書面陳述作成時之情況，認為適當者，亦得為證據」；「
    當事人、代理人或辯護人於法院調查證據時，知有第一百五
    十九條第一項不得為證據之情形，而未於言詞辯論終結前聲
    明異議者，視為有前項之同意」，係以傳聞證據因未經當事
    人之反對詰問予以核實，乃予於排斥，惟若當事人已放棄反
    對詰問權，於審判程序表明同意該傳聞證據可作為證據，基
    於證據資料愈豐富，愈有助真實發見之理念，法院自可例外
    認該傳聞證據具有證據能力，但法院仍保有審查權；至於當
    事人、代理人或辯護人於調查證據時，明知有同法第一百五
    十九條第一項不得為證據之情形，而未於言詞辯論終結前聲
    明異議者，例如表示對於證據調查無意見，為使訴訟程序進
    行順暢，亦視為已就該傳聞證據同意作為證據（最高法院九
    十四年度台上字第四四一九號判決意旨參照）。證人郭樹輝
    、丁○○、己○○（即秘密證人甲○、Ａ、吳國德為同一人
    ）、林正明、林茂生、魏兆陽、賴鬆等人於警詢之證言，共
    同被告戊○○、辛○○、庚○○、丙○○等人於警詢之供述
    證據，被告等及檢察官於本院準備程序期日、審判期日，對
    本案之全部證據，未表示對證據能力有爭執，復於審判期日
    就本院一一提示之證據於言詞辯論終結前，均未就所調查之
    證據主張有刑事訴訟法第一百五十九條第一項不得為證據之
    情形，本院審查證人等於警詢時之證言，是警察人員所調查
    案發前被害人曾與被告戊○○、辛○○曾發生糾紛，及案發
    時目擊證人等所見被害人被人持酒瓶及刀器圍攻砍殺之過程
    ，距離案發時之時間接近、記憶清晰，其制作過程並無瑕疵
    ，相關之陳述與本案事實均具有關連性，並有助於事實之發
    現，是參照上開最高法院判決要旨，上開經調查之證據均有
    證據能力。
  (二)被告以外之人於檢察事務官、司法警察官或司法警察調查中
    所為之陳述，與審判中不符時，其先前之陳述具有較可信之
    特別情況，且為證明犯罪存否所必要者，得為證據，刑事訴
    訟法第一百五十九條之二定有明文。證人郭樹輝於本院更一
    審審判中之陳述與先前在檢察事務官、司法警察官、司法警
    察調查中所為之陳述與審判中不符，其先前之陳述具有較可
    信性之特別情況，且為證明犯罪事實之存否所必要，應認得
    為證據。
二、被告戊○○、辛○○、丙○○、庚○○坦承戊○○於上揭時
    、地，在郭樹輝父子住處打麻將時與張啟源因狗吠而起口角
    爭執，嗣由辛○○糾集「阿三」、「他落」、「志雄」、「
    溫江（即丙○○）」、「朝宗」、「阿全（即庚○○）」等
    人至賴鬆小吃店與郭樹輝聚餐飲酒，席間並有魏兆陽、林正
    明加入﹐並有己○○到場敬酒後隨即離去，即由丁○○到該
    小吃攤報知張啟源持刀槍尋仇等事實，核與證人郭樹輝（偵
    一八一一七號卷五、六頁）、丁○○、魏兆陽、林正明、賴
    鬆、己○○（偵一八一一七號卷十六、十七、十五、十二、
    十三、二十、二一、七五、七六、七七頁）等證述情節相符
    ，足證被告戊○○、辛○○因與被害人張啟源案發前曾因口
    角衝突而有嫌隙，因而糾集丙○○、庚○○、阿三、他落、
    志雄、朝宗等多人前來賴鬆所經營之小吃攤等候拼鬥輸贏，
    事前有犯意之聯絡甚明。被告等人雖均矢口否認有何公訴所
    指之殺人犯行。被告戊○○辯稱我雖經丁○○報知張啟源前
    來，然均留在小吃攤喝酒，並於結帳後返回住處，並未殺害
    張啟源，也無用酒瓶丟張某，不知何人殺害張啟源，與溫江
    無犯意之聯絡，張啟源被殺時，係在小吃攤付賬；被告丙○○辯稱：因張啟源追殺，在路邊隨手拿起一把刀抵擋張啟源
    ，混亂中砍到他，為求自衛，是正當防衛，並非故意殺張啟
    源，且是時情形混亂，並不清楚有無殺到張啟源，無殺人犯
    意，請求依傷害致死罪論科；被告庚○○辯稱：我僅見到有
    人以酒瓶丟張啟源，但並不知為何人所為，亦非我所為，只
    站在路口看，沒有參與；被告辛○○辯稱：沒打死者，我當
    時拿一支拉鐵門之鐵條，並沒打死者，我雖見張啟源為酒瓶
    所丟擲﹐然並不知係何人所為，並未持刀殺害張啟源，僅見
    溫江持開山刀砍擊張啟源之手。
三、經查：
  (一)上開事實，業據證人丁○○於警詢證稱：「八十六年八月二
    十七日十七時許，在新莊市○○街七二號對面之違章建築二
    樓內，有‧‧‧打麻將‧‧後來張啟源進來‧‧張啟源被狗
    吠，就用腳踢狗，因狗是戊○○之朋友帶來的，戊○○與張
    啟源發生口角後，張啟源離開時放話『等輸贏』，離開後，
    戊○○與『阿雄』商量要拿東西準備與張啟源『輸贏』（打
    架），於是到‧‧小吃攤等張啟源．．；張啟源於‧‧二十
    一時許左右，持刀、槍到我家，說剛才那些人，我就說已經
    離開了，張啟源卻要針對我，我跑出來，隨即張某也跟出來
    ，我跑出來後，至福樂街六一巷對面超商前，而張啟源與戊○○及阿雄、六名年輕人在福樂街六一巷口，由戊○○、阿
    雄各持一把長刀，六名男子持酒瓶與張啟源持刀打起來後，
    張啟源支持不住往後退，張啟源再持手槍出來往前衝向對方
    ，對方散開後，其中阿雄說手槍是假的後，戊○○、阿雄持
    刀，六名男子持酒瓶衝向張啟源圍砍後就乘計程車離開‧‧
    ；（戊○○、阿雄持何刀械？）戊○○持長刀、阿雄持短刀
    ；木把開山刀係阿雄所持（八十六年八月二十八日五時二十
    分許，當場指認，八十六年度相字第一○一九號相驗卷第二
    四頁、偵字第一八一一七號卷第五、六頁），警方查獲之戊○○是砍殺張啟源之人」等語（見八十六年八月二十八日警
    訊筆錄，八十六年度相字第一○一九號相驗卷第五、六頁、
    八十六年度偵字第一八一一七號卷第五、六頁）；偵查中復
    證稱：「（你有看到死者被殺？）有，在‧‧‧福樂街六一
    巷巷口，見八人圍殺，其中阿雄拿開山刀與戊○○拿七、八
    十公分之刀子，其餘六人拿酒瓶在打張啟源，當時張啟源拿
    西瓜刀及假槍；（死者被誰殺到？）不知道，因當時阿雄喊
    是假槍後，八個人就圍上去了．．．（他們圍殺死者多久？
    ）約三分鐘左右後，阿雄說好了，並由戊○○叫二部車子載
    他們走開；戊○○他開一部他的紅色車子就走了；（提示辛○○口卡，是否即係此人？）是的；（提示開山刀、西瓜刀
    各一把，你說的刀子有無包括這二把？）西瓜刀是死者的，
    開山刀是阿雄拿的」等語（見八十六年八月二十八日偵查筆
    錄、八十六年度相字第一○一九號相驗卷第三二、三三頁）
    。
  (二)證人郭樹輝證稱：「只知戊○○有拿酒瓶；（知阿源拿刀後
    ，你有無過去？）沒有，我與楊仔、阿明繼續喝了五分鐘，
    但戊○○及五、六個少年過去；（戊○○過去時，有無拿酒
    瓶？）有，他們都拿酒瓶去；（他們有拿刀過去？）我沒看
    到；（戊○○他們離開後，有無再回來？）有，他們又回來
    拿酒瓶後又出去六一巷口」等語（見八十六年八月二十八日
    偵查筆錄，八十六年度相字第一○一九號相驗卷第三一頁）
    。
  (三)證人林正明證稱：「（你喝到何時走的？）因丁○○來說有
    人拿刀在他家，聽到後他們就走了，只剩下我與楊仔（指魏
    兆陽）繼續留下來一陣子；（誰過去61巷口？）戊○○、阿
    雄、及五、六個青少年，我及楊仔、郭樹輝留下來再喝；（
    誰結帳的？）我不知道；（喝完後你去哪裡？）我們三個人
    一起走後，郭樹輝去哪裡我不知道，我與楊仔走到六一巷口
    」等語（見八十六年八月二十八日偵查筆錄）。
  (四)證人魏兆陽證稱：「（認識戊○○？）不認識；（喝到一半
    時發生何事？）那些不認識之人，即跑走，只剩下我、郭樹
    輝、林正明；（其他人走時，有無拿酒瓶？）有，並往六一
    巷口，戊○○與他們一起過去」等語（見八十六年九月二十
    三日偵查筆錄，八十六年度偵字第一八一一七號卷第七六、
    七七頁）。
  (五)祕密證人「甲○」即己○○，有年籍資料附卷可稽（見偵字
    第一八一一七號卷第七四頁），於警訊中證稱：「發生在八
    十六年八月二十七日二十一時許左右，於新莊市○○街六一
    巷巷口有位張啟源之人被戊○○等八人圍砍致死案，涉嫌之
    阿全我認識；（命案是否全程目睹？）我看到張啟源被戊○○等八人圍砍圍攻的情形；‧‧到小吃店喝酒‧‧後來郭樹
    輝的兒子丁○○跑到小吃店說張啟源右手綁了一把刀，左手
    拿一把槍過來，後來在場喝酒的人全部到福樂街六一巷巷口
    ，而阿德則走回店裡，戊○○他們看到張啟源拿槍出來就跑
    回小吃店拿黑啤酒擲向張啟源，擲酒瓶的五、六個人中，我
    只知道有位綽號叫溫江，都是戊○○叫出來的，戊○○是拿
    盆栽丟擲張啟源，阿雄丟擲拉鐵門的鐵條，後來張啟源有開
    槍，但未擊發，其中有人喊說槍是假的，戊○○叫來的那位
    綽號溫江的人拿一把疑似開山刀，另一人拿疑似西瓜刀衝向
    張啟源砍殺，其他的人因害怕未靠近張啟源，張啟源背部有
    被砍到，‧‧之後郭樹輝要將張啟源的刀、槍拿下，希望將
    張啟源與戊○○那夥人隔開，張啟源即將郭樹輝推倒，然後
    綽號溫江的人，再補張啟源一刀，砍到張啟源之左頸；拿刀
    砍的人是溫江，另一人身分不知道，‧‧戊○○有拿盆栽擲
    張啟源，阿雄用鐵條擲張啟源，阿全用酒瓶擲向張啟源」等
    語（見八十六年九月十五日警訊筆錄，八十六年他字第二八
    六號卷第一○五至一○七頁、八十六年度偵字第一八一一七
    號卷第七五至七七頁同）；於偵查中證稱：「（張啟源被殺
    死，你有無見到？）有；（喝酒喝到一半丁○○有跑來說有
    人帶武器？）有，他跑來說阿源拿刀及槍要殺丁○○，但他
    未受傷，他講了以後，他們就一夥上去‧‧；（他們有無拿
    酒瓶？）他們包括辛○○、戊○○、都有拿酒瓶丟過去，也
    有人丟盆栽，是阿雄、阿三丟的，後來有人說槍是假的，運
    將、辛○○過去，蘇持西瓜刀、運將持開山刀，我看到運將
    砍他二刀，一刀在頭部、一刀在腰部﹐而辛○○因燈光不明
    ，看不到殺那一部份，那地方是福樂街六一巷巷口；（辛○○圍殺張啟源時，戊○○有無過去？）沒有，他在五、六公
    尺外看，那時他已未拿酒瓶了；（提示開山刀、西瓜刀照片
    ，是誰拿的？）開山刀是運將拿的，西瓜刀不是辛○○就是
    張啟源，因他二人都拿西瓜刀無法確定；（阿源被殺時，誰
    救他？）楊仔用阿源的機車載走的；（你確定庚○○有拿酒
    瓶？）有」等語（見八十六年十月十六日偵查筆錄，八十六
    年度偵字第一八一一七號卷第一二五、一二六頁）；嗣於原
    審訊問時以秘密證人Ａ所為證言內容亦與上述於警、偵訊中
    所為之證言，均屬相同（見原審二卷八十九年十二月十一日
    訊問筆錄）。
  (六)且被告戊○○於警詢及偵查中供稱：「（張啟源離開後，準
    備與你打架，你有無找人準備與他械鬥？）當時阿雄就馬上
    打電話召集朋友過來至新莊市○○街五五號前小吃攤喝酒，
    準備與張啟源拼；阿雄大約叫四、五個年輕人‧‧；（張啟
    源被殺時，你有無看見何人殺他？）我當時與阿雄召來的朋
    友在喝酒時，丁○○跑來說，張啟源持刀、槍要過來殺你們
    ，我就看到阿雄及其朋友分持刀、酒瓶、與張啟源在福樂街
    六一巷口追逐砍殺；（是你與張啟源發生糾紛，阿雄召朋友
    來幫你是不是？）是替我準備與張啟源械鬥沒錯；阿雄是我
    十幾年的好朋友」（見八十六年八月二十八日警訊筆錄，八
    十六年度相字第一○一九號卷第七頁至第九頁、八十六年度
    偵字第一八一一七號卷第七至九頁）；又稱：「（他們從小
    吃店出來時，手上持何武器？）他們有拿酒瓶，但沒有每個
    人都拿」等語（見八十六年九月二十二日警訊筆錄，八十六
    年度偵字第一八一一七號卷第六一頁）；於偵查中供稱：「
    （丁○○講完後誰去六一巷口？）阿雄及五、六個少年，但
    他們都未拿東西去；（阿雄他們過去，有無拿東西去？）沒
    有；（他們過去後，有無折回拿酒瓶？）有」（見八十六年
    八月二十八日偵查筆錄）；再稱：「（當天辛○○叫誰來？
    ）阿三、他落、溫江、阿全、朝宗、志雄」等語（見八十七
    年二月二十三日偵查筆錄），可見當日被告辛○○係基於與
    被告戊○○間有十餘年之朋友關係，為幫被告戊○○乃召來
    多人幫忙，被告辛○○嗣後否認非其所召來云云，自與事實
    不符，為不可採。
  (七)被告辛○○供稱：「當時現場很混亂，攻擊張啟源之兇刀只
    有一支是溫江男子所持有，起先溫江也持酒瓶攻擊，後來何
    人丟擲酒瓶攻擊，我並沒有看清楚；當時我走出去時，有看
    到溫江拿著酒瓶，張啟源左手拿著槍，右手拿刀，溫江隨即
    丟擲酒瓶砸張啟源，張啟源之小弟看我們人多勢眾，把手中
    刀子丟了就跑，此時路人說槍是假的，溫江即衝出去撿拾被
    丟棄之刀子朝張啟源拿槍的手砍殺數刀，接著有人喊警察來
    了大家分頭逃逸；但沾有血跡的開山刀可能是我與溫江先後
    曾經拿過‧‧（見八十六年十一月十八日警訊筆錄，八十六
    年度偵緝字第一○一七號卷第五頁）；我只有看到溫江拿刀
    及酒瓶而已等語（見八十六年十二月十二日偵查筆錄，見同
    上卷第十七頁反面）」。
  (八)被告庚○○供稱：「‧‧一起喝酒，丁○○就跑來說張啟源
    過來，且已經殺了一個人，這個時候，除了阿德回他館裡未
    參與外，其他的人都跑出去看，‧‧福樂街六一巷內，看見
    張啟源手持刀、槍向我們示威說『來啊！來啊！』，結果我
    們一直閃，其中有人喊『那把槍是假的』，忽然間就有人衝
    向張啟源，混亂中有人丟酒瓶，巷內很昏暗我看不清張啟源
    何人何時被砍，‧‧」等語（見八十六年九月二十四日警訊
    筆錄）；於偵查中則供稱：「（說有人拿刀的來人講完後，
    你們有何反應？）辛○○他們在場之人都有走過去看，有戊○○、我、朝宗，我走前面，其他有誰過去，我不知道（見
    八十六年九月十六日偵查筆錄，八十六年度偵字第一八一一
    七號卷第八○頁反面）；（辛○○、戊○○有無拿酒瓶或刀
    過去？）我沒有看到；（你有無拿？）我在路口並未拿東西
    ；（有見到人擲瓶子丟阿源？）是在巷口丟的，因太暗誰丟
    的我不知道；（你在路口應看得很清楚？）我在路口聽路人
    說『那槍是假的』，就有一個人衝過去，我是看到張啟源‧
    ‧；（何人拿酒瓶過去？）我不知道，我只知道有人在丟酒
    瓶，而且是我們這邊的，但我不知是誰丟的」等語（見八十
    六年十月十六日、八十七年一月十二日、二月二十七日偵查
    筆錄，八十六年度偵字第一八一一七號卷第一二九頁、第一
    四三頁、第一七四頁反面）。
  (九)綜上被告戊○○、辛○○、庚○○所供及證人丁○○、郭樹
    輝、林正明、魏兆陽、「甲○」、己○○、祕密證人Ａ等人
    之證言以觀，本案緣於被告戊○○與張啟源在郭樹輝住處發
    生口角，張啟源離去前放話要『等輸贏』﹐被告戊○○、辛○○為防張啟源前來尋仇﹐即由被告辛○○以電話聯絡糾集
    被告丙○○、庚○○、綽號「阿三」、「志雄」、「他落」
    、「朝宗」等人前來新莊市○○街五五號前賴鬆所營之小吃
    攤會合﹐並與郭樹輝一同飲酒﹐席間並有庚○○之友人綽號
    「阿德」之己○○，郭樹輝之友人魏兆陽、林正明在場一同
    共飲。嗣張啟源攜帶一把玩具手槍、一把西瓜刀前來尋仇，
    經丁○○前來小吃攤面告戊○○等人後，除郭樹輝、魏兆陽
    、林正明仍留在小吃攤續飲外，被告等四人及綽號「阿三」
    、「志雄」、「他落」、「朝宗」等共計八人即先分持鐵條
    、盆栽、酒瓶等物，至新莊市○○街六一巷口向張啟源丟擲
    ，然因見張啟源手持刀、槍均未敢近身，先以酒瓶丟擲張啟
    源，未幾因被告辛○○發現張啟源所持手槍為玩具槍，乃高
    聲呼喊槍是假的，被告等續以酒瓶、盆裁及鐵條等丟擲被害
    人，被告丙○○、辛○○接續即以所搶之刀械砍擊張啟源
    ，使張啟源受有五處銳器傷等情，被告丙○○亦坦承有持刀
    砍傷張啟源不諱，核與被告辛○○所供情節亦屬相符，而被
    告戊○○與證人丁○○亦指證稱被告辛○○確有持刀械追砍
    張啟源等情，被告辛○○且不否認有拿過該開山刀之情事（
    見八十六年十一月十八日被告辛○○警訊筆錄，八十六年度
    偵緝字第一○一七號卷第五頁），足證本案緣起於被告戊○○、辛○○於案發前與被害人張啟源間之口角衝突糾紛，因
    而糾集丙○○、庚○○、綽號「阿三」、「志雄」、「他落
    」、「朝宗」等人前來賴鬆所經營之小吃攤等候拼鬥比輸贏
    ，事前有犯意聯絡，且於被害人張啟源被圍攻砍傷時，曾在
    場以酒瓶、盆裁、鐵條重擲被害人，互有行為之分擔甚明。
  (十)被告戊○○雖辯稱：案發時，我不在現場，亦未持刀參與打
    鬥，我僅在門口看了一下，就回來付帳云云，證人賴鬆於偵
    查中並證稱酒帳係郭某所付等語，惟查，當張啟源前來尋仇
    時，被告戊○○等八人均全部離開小吃攤而到六一巷口與張
    啟源對陣，並分持酒瓶丟向張啟源，且據證人郭樹輝證稱：
    被告戊○○更曾折回小吃攤拿酒瓶後又再回六一巷口等語，
    姑不論帳款是否為被告戊○○所支付，然被告戊○○並非自
    始即與林正明、魏兆陽等人留在小吃攤，而係張啟源前來尋
    仇時，即與其餘之人離開小吃攤一同前來六一巷口參與圍攻
    張啟源，且本件兇殺，即因緣起於被告戊○○與被害人間之
    口角衝突糾紛，因被害人揚言再前來拼輸贏，戊○○與辛○○商量找人前來準備與張啟源拼鬥，因而糾集丙○○、庚○○、阿三、他落、志雄、朝宗等人前來會合，已詳如前述，
    被告戊○○為本案之事主，豈容置身事外，於結帳後即自行
    離去，顯難認本案與其無關，是被告戊○○所辯及嗣後證人
    郭樹輝所為有利於被告戊○○之證言自係卸責迴護之詞，均
    不足採信。又被告丙○○雖辯稱我係基於正當防衛云云，惟
    據共同被告辛○○供稱：被告丙○○原係持酒瓶丟擲張啟源
    ，而張啟源之小弟看見對方人多勢眾，即將手中刀子丟棄逃
    跑，此時有人說槍是假的，被告丙○○即衝出去撿拾被丟棄
    之刀子朝張啟源拿槍的手砍殺數刀等語，果當時共同被告多
    人已持酒瓶等物丟擲張啟源，被害人已無力攻擊反制，被告
    丙○○卻衝出持刀子朝張啟源之手攻擊砍殺，既非僅抵擋情
    事，參以張啟源受有多處切割傷，即難令被告丙○○以正當
    防衛得予卸責，所辯亦難採信。
  (十一)被告丙○○雖供稱僅其一人持開山刀砍殺被害人，共同被告
    戊○○、辛○○亦辯稱僅綽號溫江之丙○○有持刀砍張啟源
    ，惟依檢方依法對被告辛○○監聽所得之監聽譯文觀之，蘇
    某稱：「我現在都在跟阿二仔（即戊○○）在討論這件事；
    （對話人稱：阿二仔是不是有影印筆錄出來，是嗎？）不是
    ，他寫自白書給檢察官看，再問也只是如自白書之內容而已
    ，再講也推說他沒看到就是了；現在問事情如何發生就說；
    現在黑張輝（指郭樹輝）和他兒子都講好就對了；黑張輝他
    兒子比較清楚，講何人出手殺，講給他對就好嘛，現在指認
    一個人殺就好嘛，你就沒事了嘛」等語（見八十六年十一月
    十三日監聽譯文，臺灣板橋地方法院檢察署八十六年偵字第
    一八一一七號尾卷第三四頁）。由此可知，被告辛○○與戊○○事先已經經過討論，只是推說不在場沒看到就是，並將
    其推予一人承擔即可，已屬明確。而證人郭樹輝之子丁○○
    就案發過程了解程度非常清楚，為辛○○所不否認，證稱動
    手砍殺者並非僅一人，且證人己○○亦證稱持刀砍被害人者
    有兩人，共同被告庚○○亦供稱證人阿德當時在現場有目擊
    整個張啟源被砍殺之過程，共同告丙○○等雖供稱僅其一人
    持刀，只揮砍兩刀，惟被害人全身上下計有六處銳器傷（詳
    後述），以案發時間非常短暫，顯非僅一人持刀所為。益證
    丙○○自承僅係我一人砍殺抵擋及供稱：「我們在庭四人喝
    酒時都有在場，但發生事情時他們三人都不在場」云云（見
    八十七年五月二十一日偵查筆錄，見八十七年度偵字第九四
    七六號卷第十頁），顯係被告丙○○有意扛起承擔責任，進
    而脫免他人刑責甚明。
  (十二)本件證人丁○○雖證稱案發時看見戊○○拿一把七、八十公
    分之長刀，阿雄（稱辛○○）拿開山刀，另六名男子持酒瓶
    與張啟源持刀打起來；證人郭樹輝稱僅看見被告戊○○拿酒
    瓶過去，沒看見拿刀；證人甲○、Ａ即己○○證稱看見戊○○是拿盆裁、阿雄（指辛○○）拿鐵條、阿全（指庚○○）
    等人持酒瓶等丟擲張啟源，嗣後又稱戊○○在辛○○持刀砍
    張啟源時，在五、六公尺外觀看，並沒有過去，另稱看到運
    將（即丙○○）持開山刀，辛○○持西瓜刀過去，但看到運
    將僅砍二刀、辛○○因燈光不明看不到殺的那一部分，對於
    究係何人或幾人持刀械砍殺被害人，何人持酒瓶攻擊被害人
    ，證人之證言相互矛盾，且前後歧異。經查：關於本件案發
    時究係何人持刀械有幾人持刀砍被害人，據證人丁○○證稱
    是被告戊○○、辛○○二人；證人郭樹輝稱看見戊○○與五
    、六個人過去時都拿酒瓶，沒有看到拿刀過去；證人己○○
    （即秘密證人甲○、Ａ）稱有先看到五、六個人丟酒瓶，戊○○丟盆裁，阿雄擲拉鐵門的鐵條，後來張啟源有開槍但未
    擊發，其中有人喊說槍是假的，戊○○叫來的那位綽號溫江
    的人（指丙○○）拿一把疑似開山刀，另一人（指辛○○）
    拿疑似西瓜刀衝向張啟源砍殺．．．張啟源背部有被砍到．
    ．之後郭樹輝要將張啟源的刀槍拿下，希望將張啟源與戊○○那夥人隔開，張啟源即將郭樹輝推倒，然後綽號溫江的人
    再補張啟源一刀，砍到張啟源之左頸，拿刀砍的人是溫江，
    另一人身分不明．．．；嗣於偵查中指稱辛○○係持西瓜刀
    之人，只是因燈光不明，不知砍殺被害人那一部分等語，綜
    合上述三位目擊證人之證言及卷內相關證據參互以觀，本案
    被害人張啟源確係被至少兩人持刀所砍殺，除被告丙○○自
    白曾持開山刀揮砍被害人外，另一人究是戊○○或辛○○，
    證人丁○○與己○○所述不同，證人郭樹輝則稱沒看見戊○○拿刀，查本案證人丁○○原是第一位目擊被害人張啟源持
    刀前來尋仇之人，隨即跑到小吃攤向戊○○等人通風報訊，
    隨即走避於福樂街六一巷口外，證人己○○於向戊○○等人
    敬酒後獲悉張啟源攜帶刀槍前來尋仇，發覺事態嚴重，隨即
    徒步走回其福樂街七二號國術館途中，目睹整個械鬥過程，
    據被告庚○○於本院前審供稱證人己○○確看到整個兇殺過
    程（詳見原審二卷第一一九、一二二頁），而證人郭樹輝依
    證人己○○的證言，曾在兇殺現場欲隔開雙方衝突拿下張啟
    源之刀槍，曾被張啟源推倒在地上，故證人郭樹輝應亦在兇
    案現場目睹案發經過，其所述被告戊○○等人曾拿酒瓶向張
    啟源丟擲，是兇案過程雙方發生之第一個階段，至於張啟源
    被發現係持有玩具槍後，被告等人第二次續以酒瓶、盆裁、
    鐵條丟擲及分持開山刀、西瓜刀之第二階段攻擊行為，其當
    時既在案發現場，證人郭樹輝所述未看見有人持刀攻擊，顯
    係刻意掩飾迴護之詞，而證人己○○所述之案發過程較可採
    信，故綜合證人之證言，本件兇案過程應是被告戊○○、辛○○、丙○○、庚○○、綽號「阿三」、「他落」、「志雄
    」、「朝宗」等人獲悉張啟源攜帶刀槍前來尋仇後，先拿刀
    械、酒瓶至福樂街六一巷口，因張啟源持槍前來，未敢近身
    攻擊，先擲酒瓶攻擊被害人，嗣後發現張啟源是攜帶玩具槍
    之真象後，接續丟擲酒瓶、盆裁、鐵條攻擊被害人，被告丙○○、辛○○亦分持現場撿拾之開山刀、西瓜刀攻擊揮砍被
    害人堪以認定。
  (十三)被害人張啟源因被砍殺，雖經送醫急救﹐然因張某受有：(1)
    頭部左耳上及耳前1公分起向後向上方向（左頂部）有長約
    十公分切割傷，打開後，底下明顯出血，深及骨，並帶有挫
    傷成分造成骨裂八公分；(2)左耳後下方（離五公分）之頸部
    有長約五公分之淺切割傷；(3)胸部左下後側（臍上十二公分
    水平）有外長約十七．五公分內長約七公分，深約五公分之
    橫向切割傷切斷左側第十一肋骨造成氣胸（左肺萎縮）；(4)
    左拇指根部有長三．五公分深○．五公分之縱向銳器傷；(5)
    右手掌拇指側有周長十．五公分極深且切斷掌骨，並托至中
    指背末節（長二．五公分）及第四指背第二節（長二公分）
    之銳器傷等大範圍之創害，張啟源因而被銳器砍傷至出血及
    氣胸而休克死亡之事實，業經證人魏兆陽、告訴人張乙○陳
    述明確﹐且經檢察官督同法醫師相驗並解剖後無訛，有勘驗
    筆錄、驗斷書及相驗屍體證明書、張啟源相驗照片十一張、
    解剖照片十二張、臺灣高等法院檢察署法醫中心鑑定書在卷
    為憑。此外，並有被告丙○○持以行兇之開山刀一把、被告
    辛○○、戊○○、庚○○等人以酒瓶丟擲張啟源後之破屑一
    包、張啟源所帶之西瓜刀一把足資佐證，復事發後留有血跡
    、破酒瓶屑之福樂街六一巷現場照片十四張在卷為憑。
四、按以自己共同犯罪之意思，參與實施犯罪構成要件以外之行
    為，或以自己共同犯罪之意思，事先同謀，而由其中一部份
    人實施犯罪之行為者，均為共同正犯（司法院大法官會議解
    釋釋字第一○九號解釋意旨參照），是共同正犯之成立，只
    須具有犯意之聯絡，行為之分擔，主觀上不限於事前有協議
    ，即僅於行為當時有共同犯意之聯絡者亦屬之，其表示之方
    法，亦不以明示通謀為必要，即相互間有默示之合致，亦無
    不可，且各行為人間之意思聯絡，不以直接聯絡為限，即使
    為間接之聯絡，亦包括在內，而犯罪動機起於何人，亦與共
    同正犯之成立無關，最高法院亦著有七十三年臺上字第二三
    六四號、三十四年上字第八六二號判例足資參照。查被告戊○○與被害人張啟源因發生口角肢體衝突爭執，於張啟源放
    話尋仇後，即與辛○○商量要找人前來與張啟源拼輸贏，被
    告辛○○乃糾集在臺北市之丙○○、庚○○、綽號「阿三」
    、「志雄」、「他落」、「朝宗」等人前來新莊市○○街五
    五號前賴鬆經營之小吃攤等候，且於張啟源持刀、槍前來尋
    仇之際﹐被告戊○○、辛○○、丙○○、庚○○、「阿三」
    、「志雄」、「他落」、「朝宗」等八人立即衝到六一巷口
    ，因見被害人張啟源持刀槍前來尋仇，未敢貿然近距離攻擊
    被害人，曾先以酒瓶丟擲張啟源，迨發現張啟源係持有假槍
    ，續持酒瓶、盆裁、鐵條等器物攻擊被害人使被告丙○○、
    辛○○得以分持開山刀，西瓜刀上前近距離圍殺張啟源，顯
    見被告戊○○、辛○○、庚○○、丙○○與綽號「阿三」、
    「志雄」、「朝宗」、「他落」等不詳姓名之人間對於傷害
    被害人互有犯意聯絡、行為分擔之行為，而聚集多人分持刀
    械等器物合力圍擊被害人，如傷及人之要害，客觀上一般人
    之認知有致人於死亡之危險，被告等均為識慮成熟之成年人
    ，有其年籍資料可稽，依其知識、經驗亦應有預見此結果發
    生之可能。本件被害人張啟源因被告等之合力圍擊並遭砍殺
    ，受有如事實欄所載之傷勢，經送醫急救並因而傷重死亡，
    被告之共同傷害行為與被害人之死亡，顯有因果關係，被告
    等犯行堪以認定。
五、核被告戊○○、辛○○、丙○○、庚○○所為，係犯刑法第
    二百七十七條第二項前段之傷害致死罪。查被告等與被害人
    張啟源間原並無任何仇隙，僅因「狗」事進而發生口角糾紛
    ，被告等實無置被害人於死之殺人犯意與動機，且被害人原
    係與被告等處於對陣情境，嗣後係在多人圍毆下傷重不治死
    亡，依當時情況，因事屬突然，被告等人或難明確理解所砍
    殺之部位，被告等人充其量應僅具傷害之故意，而難以殺人
    故意論擬，公訴人認被告等應成立刑法第二百七十一條第一
    項之殺人罪，起訴法條容有未洽，惟基本社會事實同一，起
    訴法條應予變更。被告等四人與綽號「阿三」、「志雄」、
    「他落」、「朝宗」等人間就上開犯行具有犯意聯絡及行為
    分擔，均應論以共同正犯。被告等上訴意旨猶執陳詞否認犯
    罪，雖不足取，惟原審論處被告等共同殺人罪刑亦有可議，
    應由本院將原判決撤銷改判。爰審酌被告等與被害人向無夙
    仇，徒以細故，致生嫌隙，雖起因於被害人挑釁尋仇，但不
    思理性解決，反聚眾好勇鬥狠，分持刀械等之行兇犯罪動機
    、目的、手段及所生侵害生命法益之危害，仍否認犯罪，砌
    詞狡飾，未見悔意，亦無與被害人家屬達成和解，犯罪後態
    度等暨綜合其他一切情狀，各量處如主文第二項所示之刑，
    以示懲戒。至扣案之開山刀暨長刀各一把（按：經原審送請
    鑑驗結果並非屬於槍砲彈藥刀械管制條例所稱之刀械，見臺
    北縣警察局八十九年七月二十七日八九北警保字第五七二三
    三號函）、酒瓶屑一包，並無證據證明確係被告等所有之物
    ，應不為沒收之宣告，附此敘明。
據上論斷，應依刑事訴訟法第369條第1項前段、第364條、第299
條第1項前段、第300條，刑法第28條、第277條第2項前段，判決
如主文。
本案經檢察官吳慧蘭到庭執行職務。
中    華    民    國    95    年    7    月    25    日
                  刑事第五庭  審判長法  官  吳    敦
                                    法  官  張 傳 栗
                                    法  官  吳 啟 民
以上正本證明與原本無異。
如不服本判決，應於收受送達後十日內向本院提出上訴書狀，其
未敘述上訴之理由者並得於提起上訴後十日內向本院補提理由書
（均須按他造當事人之人數附繕本）。
                                    書記官  江 采 廷
中    華    民    國    95    年    7     月    26    日
附錄：本案論罪科刑法條全文
中華民國刑法第277條
傷害人之身體或健康者，處3年以下有期徒刑、拘役或1000元以
下罰金。
犯前項之罪因而致人於死者，處無期徒刑或7年以上有期徒刑；
致重傷者，處3年以上10年以下有期徒刑。


司法院資訊處製作；財團法人民間司法改革基金會備份。
